【裁判字號】    94,上,594
【裁判日期】    950822
【裁判案由】    給付服務費
【裁判全文】
臺灣高等法院民事判決                   94年度上字第594號
上訴人即附  長豐報關有限公司
帶被上訴人
法定代理人  甲○○
訴訟代理人  林政憲律師
            葉鞠萱律師
複代理人    黃英豪律師
            張雅珮律師
被上訴人即  數位聯合電信股份有限公司
附帶上訴人
法定代理人  乙○○
訴訟代理人  林孜俞律師
上列當事人間請求給付服務費事件，兩造分別對於中華民國94年
5月16日臺灣臺北地方法院93年度訴字第5223號第一審判決提起
上訴及附帶上訴，本院於95年7月25日言詞辯論終結，判決如下
：
    主  文
原判決主文第二項所命上訴人給付超過新臺幣玖拾壹萬肆仟柒佰
柒什柒元本息部分及該部分假執行之宣告暨命上訴人負擔訴訟費
用之裁判均廢棄。
上開廢棄部分，被上訴人在第一審之訴及假執行之聲請均駁回。
上訴人其餘上訴駁回。
被上訴人之附帶上訴駁回。
第一審訴訟費用關於命上訴人負擔部分及第二審訴訟費用關於上
訴部分，由上訴人負擔五分之四，餘由被上訴人負擔。
第二審訴訟費用關於附帶上訴部分，由被上訴人負擔。
    事實及理由
一、被上訴人起訴主張略以：兩造於民國（下同）92年 9月12日
    簽訂『 VPN服務租用合約書』暨『設備提供特約』（下簡稱
    系爭契約），約定由被上訴人提供上訴人以設定虛擬通道之
    方式供上訴人位於台灣之基隆、台北、台中、高雄以及大陸
    之上海、香港等六個節點間之網路連線服務，租用期間至少
    為 2年，上訴人應按月支付被上訴人各項服務費；又系爭契
    約第2條第2項規定任一節點與至少一個其他節點間，於其連
    接設備裝妥及傳輸測試正常之後，即認定該節點測試通過，
    並以測通日期為該節點之啟用日及自啟用日開始計收該節點
    之連線服務費；而全部節點均依規定測試通過後，以最後之
    節點測通之日期為全部啟用日。台灣地區之節點（基隆、台
    北、台中、高雄）於92年10月完成測通，同年月31日正式啟
    用計費；至於大陸地區之節點（上海、香港）亦於92年11月
    30日測通啟用計費，惟上訴人陸續積欠92年12月、93年1月
    、2月、3月、4月之服務費共計新台幣（下同）580,522元，
    屢經催索均未獲清償，93年4月29日上訴人更將被上訴人寄
    發之前開月份之統一發票及繳款明細全數退回，故拒絕支付
    服務費用甚明，故上訴人所為已違反系爭契約第4條第2項，
    除應支付原服務費用外，另應依各月遲延給付之服務費自逾
    期之次日起按月支付1.5%之遲延利息。被上訴人於93年4 月
    30日以存證信函通知並限上訴人於93年5月14日繳清欠款，
    逾期未繳清，即終止系爭契約。而上訴人並未繳清欠款，故
    系爭契約於93年5月15日終止，被上訴人得依系爭契約第1條
    第3項及第9條（設備提供特約）規定，請上訴人一次繳付未
    滿2年期間各項費用，及按未滿合約期限2年之月數乘以每月
    25,100元向被上訴人購買標的設備金額。爰請求判決(一)上訴
    人應給付被上訴人205,136元及自93年1月26日起至清償日止
    按月利率1.5%計算之利息。(二)上訴人應給付被上訴人93,866
    元及自93年2月5日起至清償日止按月利率1.5%計算之利息。
    (三)上訴人應給付被上訴人93,840元及自93年3月4日起至清償
    日止按月利率1.5%計算之利息。(四)上訴人應給付被上訴人
    93,840元及自93年4月1日起至清償日止按月利率1.5%計算之
    利息。(五)上訴人應給付被上訴人93,840元及自93年5月2日起
    至清償日止按月利率1.5%計算之利息。(六)上訴人應給付被上
    訴人1,788,379元及自起訴狀繕本送達之翌日至清償日止按
    年利率5%計算之利息。
二、上訴人抗辯略以：兩造簽訂之系爭契約，因有諸多條款顯失
    公平，依消費者保護法第11條、第12條和民法第247條之1之
    規定，應為無效。又被上訴人未依消費者保護法第 11條之1
    予上訴人30日內契約審閱期間，上訴人得主張該部分條款，
    不構成契約之內容。再者，系爭契約為承攬契約，被上訴人
    未依系爭契約第2條第3項之規定，以書面通知上訴人傳輸設
    置業已完成，難謂已完成系爭契約約定之系統安裝及測試，
    是被上訴人未完成承攬工作，不能請求報酬；又系爭契約之
    價格未達成合意，契約尚未成立，同時因被上訴人未依約建
    置完成系爭系統安裝及測通，故上訴人於訴訟繫屬中之94年
    3月23日，亦得解除系爭契約，從而被上訴人之訴並無理由
    。
三、原審判決：(一)上訴人應給付被上訴人205,136元及自93年1月
    26日起至清償日止按月利率1.5%計算之利息。(二)上訴人應給
    付被上訴人93,866元及自93年2月5日起至清償日止按月利率
    1.5%計算之利息。(三)上訴人應給付被上訴人93,840元及自93
    年3月4日起至清償日止按月利率1.5%計算之利息。(四)上訴人
    應給付被上訴人93,840元及自93年4月1日起至清償日止按月
    利率1.5%計算之利息。(五)上訴人應給付被上訴人93,840元及
    自93年5月2日起至清償日止按月利率1.5%計算之利息。(六)上
    訴人應給付被上訴人1,311,479元及自93年12月27日起至清
    償日止按年利率5%計算之利息。(七)駁回被上訴人其餘之訴。
    並就上開(一)至(六)為供擔保准免假執行之宣告。
    上訴人之上訴聲明為：(一)原判決不利於上訴人部分廢棄。(二)
    廢棄部分，被上訴人在第一審之訴及其假執行之聲請均駁回
    。並駁回對造附帶上訴。
    被上訴人之聲明為：(一)駁回對造上訴。(二)原判決不利於被上
    訴人部分廢棄。(三)上訴人應再給付被上訴人 476,900元及自
    93年12月27日起自清償日止按年息5%計算之利息。
四、原法院於94年2月16日言詞辯論期日協助兩造整理爭點如下
    （見原審卷(二)37至40頁）：
  (一)不爭執事項：
    1.兩造於92年9月12日簽訂系爭契約，依系爭契約第1條規定
      ：本業務係由被上訴人提供上訴人透過實體線路，並由被
      上訴人以設定虛擬通道之方式供上訴人各節點相互間之網
      路連線服務。被上訴人並提供本業務之服務項目如系爭契
      約附件一所載。被上訴人提供本業務予上訴人租用，上訴
      人同意支付租用之相關費用。上訴人租用『 VPN服務』含
      有「中國大陸內地節點之實體線路服務及網路連線服務」
      或「國際專線服務」者，上訴人承諾向被上訴人租用『VP
      N服務』（包括上訴人租用VPN服務之所有服務項目）之期
      間自全部啟用日起至少為2年，如未滿2年而上訴人單方提
      出終止或上訴人違反規定由被上訴人終止租用者，上訴人
      須於終止時一次繳付未滿 2年期間各項費用全額予被上訴
      人。又依系爭契約第 1條規定，是由被上訴人提供上訴人
      以設定虛擬通道之方式供上訴人位於台灣之基隆、台北、
      台中、高雄以及大陸之上海、香港等六個節點間之網路連
      線服務。
    2.系爭契約第2條第2項規定：任一節點與至少一個其他節點
      間，於其連接設備裝妥及傳輸測試正常之後，即認定該節
      點測試通過，並以測通日期為該節點之啟用日及自啟用日
      開始計收該節點之連線服務費。上訴人全部節點均依前款
      規定測試通過後，以最後之節點測通之日期為本業務全部
      之啟用日。
    3.被上訴人主張關於台灣地區之節點（基隆、台北、台中、
      高雄）於92年10月完成測通，並於同年月31日正式啟用計
      費，開始計費後併寄發第一張統一發票通知上訴人繳費，
      上訴人於93年2月26日開立支票支付是項費用21,739元。
    4.被上訴人主張大陸之節點（上海、香港）於92年11月30日
      測通啟用計費，並提出香港與上海完工確認書；同時上訴
      人公司人員曾毅銘亦於工程確認單上簽署。
    5.被上訴人主張依系爭契約各節點均開始使用，並提出各節
      點台北、基隆、台中、高雄、國際（香港與上海）流量統
      計圖證明上訴人已開始使用本件被上訴人提供之網路服務
      （上訴人主張仍在建置測試中）。而系爭契約被上訴人主
      張上訴人違約拒不繳納租金及費用，而於93年 5月15日終
      止系爭契約。
    6.兩造於92年 9月15日簽立「512KADSL網路連線服務」，依
      約上訴人自92年12月13日起按月應給付被上訴人1,500元
      ，至93年3月止，上訴人累計積欠被上訴人5,419元（919+
      1500×3=5,419）。
    7.上訴人於93年 4月22日以存證信函通知被上訴人略以：被
      上訴人無法確定同時上線，但卻同時進行收費，缺乏具體
      之證明文件；被上訴人未於事前提供相關書面通知（測試
      通知書、啟用通知書等）予上訴人，是限被上訴人於函達
      後7日內限期提供相關服務，並予改善。93年4月29日被上
      訴人以存證信函通知上訴人略以：有關上訴人質疑之問題
      被上訴人函覆詳如93年4月30日數字第930421號函；同時
      上訴人租用被上訴人之服務應繳費用486,656元均未於收
      到發票後30日內付款，前多次催繳未獲清償，被上訴人乃
      於93年4月7曰暫停提供系爭契約服務外，並請上訴人於93
      年5月14日前繳清上開欠款，逾期未履行即終止系爭契約
      ，並依法追討欠款及一切費用、賠償等語。93年7月9日，
      上訴人再以存證信函通知被上訴人略以：請被上訴人針對
      上訴人提出之問題詳細說明，並說明93年5月27日被上訴
      人公司曾派林俊昌協商付款爭議，當時上訴人即提出諸多
      疑點，但被上訴人並未明確回覆協商重點，請被上訴人予
      以回覆。
    8.93年 2月26日下午，被上訴人以e-mail通知上訴人表示略
      以：上訴人公司之前發生線路異常狀況，目前己恢復正常
      ；93年 2月22日則再以e-mail通知上訴人略以：長豐到香
      港線已恢復，斷線時間 PM14:56-15:28，目前知道原因是
      香港恆敦當地線路障礙，造成貴公司不便，敬請見諒。93
      年3月22日下午5時47分及6時12分，被上訴人再以 e-mail
      通知上訴人略以：目前上訴人公司線路不通，已請恆敦查
      修中，如有新的消息會盡快與上訴人聯繫。香港線路已恢
      復，目前得知障礙原因為恆敦到香港之線路傳輸設備故障
      ，等收到恆敦障礙報告之後我再轉給上訴人。
  (二)爭執要點：
    1.系爭契約是否為定型化契約？是否顯失公平而無效？
    2.系爭契約若是定型化契約，被上訴人有否令上訴人有30日
      以上審閱期間，上訴人主張依消費者保護法第11條之1等
      規定主張系爭契約無效是否有理由？
    3.系爭契約六個點是否依約建置完成？又是否依約測試通過
      開始計費？
    4.被上訴人主張之服務費用如何計算？
五、原法院之判斷如下：
  (一)系爭契約無定型化契約顯失公平而無效情事。
  1.、按依照當事人一方預定用於同類契約之條款而訂定之契約
    ，為加重他方當事人責任之約定，按其情形顯失公平者，該
    部分約定無效，固為民法第247條之1第2款所明定。惟88 年
     4月21日民法債編增訂該條規定之立法理由，乃鑑於我國國
    情及工商發展之現況，經濟上強者所預定之契約條款，他方
    每無磋商變更之餘地，為使社會大眾普遍知法、守法，防止
    契約自由之濫用及維護交易之公平，而列舉四款有關他方當
    事人利害之約定，為原則上之規定，明定『附合契約』之意
    義，及各款約定按其情形顯失公平時，其約定為無效。是該
    條第 2款所謂『加重他方當事人之責任』，應係指一方預定
    之契約條款，為他方所不及知或無磋商變更之餘地而言，而
    所稱『按其情形顯失公平者』，則係指依契約本質所生之主
    要權利義務，或按法律規定加以綜合判斷有顯失公平之情形
    而言。故定型化契約乃指當事人一方預定用於同類契約之條
    款而訂定之契約，而該契約條款若有加重他方當事人責任之
    條款，因違反誠信原則，顯失公平而無效時，乃以契約當事
    人之一方於訂約當時，處於無從選擇締約對象或無拒絕締約
    餘地之情況，而簽訂顯然不利於己之約定為其要件。
  2.系爭契約草案固為被上訴人所擬定，但上訴人並非無磋商空
    間。經查兩造訂立系爭合約前，上訴人曾找五家廠商報價等
    情，業據證人即上訴人受僱人曾毅銘於94年3月16日於原法
    院證述明確，故被上訴人依系爭契約所提供之設備及服務乃
    屬自由競爭市場（兩造對此亦不爭執），上訴人於簽訂系爭
    契約前，對選擇合約當事人有完全自由之權利，參照前開說
    明，難認兩造間系爭契約有「顯失公平」情事。又兩造均為
    法人，上訴人並未舉證證明被上訴人為經濟上強者，亦未舉
    證證明上訴人無從選擇而僅能與被上訴人簽約，且兩造在簽
    定系爭契約當時，上訴人並無無法與被上訴人磋商契約條款
    等情，是上訴人抗辯稱系爭契約為定型化契約顯失公平而無
    效云云，顯難採據。
  3.系爭契約草稿雖為被上訴人所擬定，但業經以電子信或傳真
    方式於簽約前送交上訴人，並至少予上訴人審視全部契約條
    款2日以上時間（證人曾毅銘於原法院證詞），以決定是否
    與被上訴人簽定系爭契約。且查被上訴人亦提出與第三人等
    與本件兩造所簽定之「VPN服務租用合約」相類似之合約三
    件，證明被上訴人預擬契約稿，可以經由磋商過程加以變動
    。益證上訴人並非無選擇契約當事人之能力，亦非無磋商系
    爭契約內容之能力、更非經濟交易上之弱者，從而，考量兩
    造間訂約能力、訂約過程、及其他商業考量，原法院因認上
    訴人並未舉證證明系爭契約之簽定，被上訴人有濫用契約自
    由、及影響交易公平等事實，更無民法第247條之1「按其情
    形顯失公平者」情事，是上訴人抗辯系爭契約為定型化契約
    同時顯失公平為無效云云，並無理由。上訴人未究明定型化
    契約顯失公平之真義，僅執系爭契約隻字片語爭執顯失公平
    ，自無理由，亦應敘明。
  (二)上訴人抗辯系爭契約為定型化契約，被上訴人未依消費者保
    法第11條之1等規定予上訴人有30日以上審閱期間，故系爭
    契約無效云云，亦無理由。
  1.系爭契約並無顯失公平情事，有如前述，是上訴人主張依消
    費者保護法第一章第二節定型化契約中之第11條之 1抗辯未
    予審閱期間無效云云，本難謂有理由。
  2.況按消費者保護法之立法目的乃在於保護消費者之權益，促
    進國民消費生活安全，提昇國民消費生活品質。所謂『消費
    者』，係指以消費為目的，而為交易、使用商品或接受服務
    者而言。消費者與企業經營者間就商品或服務所發生之法律
    關係，稱之為『消費關係』，觀之該法第1條第 1項、第2條
    第1款、第3款規定自明。又租用商品，如其目的主要供執行
    業務或投入生產使用，並非單純供最終消費使用者，核與消
    費者保護法第 2條有關消費者及消費關係之定義未合，尚無
    消費者保護法之適用。經查上訴人為「報關有限公司」，自
    承因從事報關業務，營業據點偏佈台灣、香港及大陸三地，
    因業務上需求而必須架設內部網路供各服務據點之連線服務
    。上訴人簽訂系爭契約之服務及設備租用目的，乃在於以之
    作為報關業務聯絡及對其他第三人提供服務商業用途，同時
    並以之執行業務而投入生產（報關服務）使用為目之交易，
    是參照首開說明，兩造間之系爭契約，並非消費關係，自無
    消費者保護法之適用，應先敘明。
  3.按消費者保護法第11條之1固規定企業經營者與消費者訂立
    定型化契約前，應有30日以內之合理期間，供消費者審閱全
    部條款內容，惟該規定係為維護消費者知之權利，使其於訂
    立定型化契約前，有充分了解定型化契約條款之機會；如消
    費者於簽約前即已明瞭契約內容，即不得再援引上開規定，
    遽稱某一契約條款不構成契約之內容。且由前開條文規定，
    亦可知其立法目的僅在確保消費者可詳為審閱契約內容之權
    益，如消費者確已有詳細審閱契約之機會，該條之保護目的
    即已達成。況且，於現代交易型態下，許多交易機會稍縱即
    逝，時效之掌握對消費者而言，其重要性未必低於契約審閱
    權，消費者可能因業已藉由其他方式瞭解契約內容，或基於
    其他考量決定放棄審閱期間以爭取交易機會，若強令所有以
    定型化約款進行之交易均需嚴格遵守審閱期間，無異迫使所
    有之交易均需遞延數日，對消費者而言，可能徒然使其坐失
    商機損失不貲，未必盡屬有利，是以縱消費者選擇不詳為審
    閱，亦僅為自行放棄權利而已。故在審閱期間及當事人契約
    自由之衡量下，如消費者確已有詳細審閱契約之機會，同時
    瞭解契約內容之情況下，其知之權利應認已獲充分保護，契
    約之效力即應受肯認，不能允許消費者事後反悔違背交易安
    全之大原則，仍執此作為主張契約無效之理由。經查系爭契
    約係上訴人先行請包含被上訴人在內之各家廠商報價，經過
    上訴人挑選後方與被上訴人簽立本件系爭契約，同時被上訴
    人亦將系爭契約草稿置於上訴人處至少2日以上（被上訴人
    主張達2星期），同時上訴人之受僱人曾毅銘亦要求被上訴
    人更改契約內容等情，是上訴人顯已詳閱系爭契約內容，同
    時已經十分明瞭方與被上訴人訂立本件系爭契約；綜上，上
    訴人臨訟再以系爭契約違消費者保護法第11條之1規定認為
    無效云云，顯無理由。
  4.又上訴人於被上訴人起訴前之存證信函往來期間，從未主張
    系爭契約是定型化契約同時違背審閱期間之規定，而於本件
    訴訟中始提出此部分抗辯，除顯無理由，如上述外，被上訴
    人主張上訴人係藉此而故意不給付本件金額云云，尚非虛妄
    ，亦應敘明。
  (三)系爭契約六個節點業已依約建置完成，同時應依約計費。
  1.系爭契約中之『 VPN服務租用合約書』暨『設備提供特約』
    ，其形式上雖為二「獨立」契約，但實質上係為達成同一目
    的之一件契約，且彼此間之效力亦互相影響。依系爭契約之
    「前言」可知系爭契約係由上訴人租用被上訴人 VPN服務，
    及就 VPN服務業務由被上訴人提供設備與使用之相關事宜。
    是系爭契約性質，為無名契約或混合契約，性質上較接近於
    租賃契約，並非典型承攬契約。上訴人曲解契約性質，認系
    爭契約屬有名之承攬契約云云，委無理由，應先指明。
  2.系爭契約島內部份（台北、基隆、台中、高雄）四個節點
    ，係以專線方式與被上訴人內湖機房連線，基隆、台中、高
    雄點分別以ADSL方式與被上訴人內湖機房、台中機房、高雄
    機房連線，而國內網路電信線路皆屬中華電信所有，故被上
    訴人主張兩造簽立系爭契約後，被上訴人分別向中華電信申
    請租用專線、ADSL服務，並經中華電信完成線路施工，此有
    被上訴人提出之中華電信國內數據電路業務租用申請書、中
    華電信ADSL租用申請書等在卷，核與中華電信股份有限公司
    台灣中區電信分公司函覆原法院之竣工單相符，是被上訴人
    主張島內部分台北點於92年10月2日、基隆點於92年10月8日
    、台中點於92年10月6日測通、高雄點於92年10月1日建置畢
    並測通等情，自堪信為真實。島外部份（上海、香港）節
    點之建置，被上訴人主張島外部份由香港、上海點連線至華
    南機房（位於大陸），再經由國際VPN加值服務連線至內湖
    機房，完成島內、島外之網路連線，香港點於92年11月13日
    完工後，於92年11月13日測通；上海點於 92年11月7日完工
    後，於92年11月7日測通，國際VPN加值服務則於 92年11月6
    日測通，並提出永豐物流集團有限公司完工確認通知書、各
    戶接納書、測通資料（原證28至30，見原審卷(二)16至18頁）
    、路由器設備出貨單等件可稽，是自堪信為真實。上訴人未
    提出證據空言抗辯被上訴人未完成節點建置及測通云云，自
    難認有理由。
  3.證人即廖仁瑋（被上訴人受僱人）於原法院證稱略以：「島
    內部分跟中華電信簽立電路申請書，島外部分是透過我們當
    地營運處跟當地固網業主申請電路，電路申請完畢後，島內
    的電路先測通，測通後我通知曾毅銘先生，我有詢問他電路
    是否有測通，並順便問他網路電話可否使用，語音品質如何
    ？他說品質很好，大約是 92年9、10月份的事。」（見同上
    卷83頁15行起），足認系爭契約約定之六個節點均已建置完
    成同時測通後，並己通知上訴人之專案負責人曾毅銘。而證
    人曾毅銘亦證稱略以：「 12月2日原告（即被上訴人）已經
    把我們契約約定的六個點都已經安裝好了，公司內部的線路
    當天公司有作測試，外部的電路部分是事後才作，因為劉安
    詳當初告訴我說先勾選，以後再測試， 12月2日以後才是進
    入真正的測試階段。」（同上卷87頁15行起）。又被上訴人
    最遲至92年12月 2日已將系爭契約六個節點建置並測通畢，
    亦據證人即兩造負責系爭契約之專業技術人員曾毅銘、廖仁
    瑋於原法院審理時一致證稱：「有關『ＶＰＮ』網路系統已
    經上線才有可能使用12月 2日建置完畢的網路電話。」等語
    （同上頁末 7行）自明。是上訴人辯稱被上訴人未依系爭契
    約建置並測通節點云云，並無理由。
  4.再按系爭契約第2條第2項規定，如前述兩造不爭執事項２所
    示，而系爭契約六個節點均己測通，有如前述，是上訴人依
    約自有給付租金等費用之義務，委無容疑。
    系爭契約第2條第3項固規定，被上訴人應以書面通知上訴
      人各連線設定資料、本服務業務各項目之測通日及全部啟
      用日等。同時依該條項規定，被上訴人之書面通知，係為
      確保上訴人對被上訴人提供系爭契約服務是否確無問題，
      並非何時開始計費問題。從而上訴人辯稱被上訴人未以書
      面通知上訴人，系爭「承攬」契約尚未完工，無庸給付任
      何費用云云，即無理由。
    被上訴人主張系爭六個節點建置完成後，並未立即計費，
      係經過一段時間之連線品質測試後，由被上訴人公司業務
      代表向客戶確認計費啟用日期。並舉證人廖仁瑋證稱略以
      ，本件線路測通，經過品質測試後與上訴人承辦人員曾毅
      銘確認島內計費啟用日為92年10月31日、島外（亦即全部
      節點啟用）計費啟用日為92年11月30日等語明確。核與被
      上訴人提出之原證六上訴人員工簽認之工程確認單上記載
      相符。被上訴人又主張按工程確認單上記載：GW指互連測
      試；GW是Gate Way的簡稱，此處指Antek  VSP設備，本件
      六個節點均須放置此設備，因此需要測試彼此間是否可以
      互連互通，作此測試的前提是這六個節點的 VPN連線是已
      經通的，如果連線不通，光有設備仍無法測通； GW與PBX
      互連測試︰PBX (Priva-te Branch Exchanges）係指客戶
      端原有的電話交換機系統，是在測試 Antek設備與電話交
      換系統間是否可連通等情，則為兩造所不爭執。同時被上
      訴人舉例說明︰當台北的人要使用 VPN連線系統撥打電話
      給其他點的人，其路由走法為電話交換機系統經由 Antek
      語音設備透過VPN連線到受話端，再由受話端Antek設備經
      過電話交換機系統到受話者的電話等情。更與證人即兩造
      受僱人廖仁瑋、曾毅銘證稱︰「有關『 VPN』網路系統已
      經上線才有可能使用12月 2日建置完畢的網路電話」相符
      。自堪信為真實。至曾毅銘所稱伊在工程確認單上勾選，
      係因安裝人員劉安祥告訴伊先行勾選，以後再測試云云，
      惟查曾毅銘係於上訴人公司擔任資訊之人員，本身即具備
      資訊相關專業知識，對於工程確認單上測試項目之意義、
      勾選及簽名之目的，均應知之甚詳，若認「VPN」網路系
      統或網路電話未測通，其當不在工程確認單上勾選並簽名
      確認即可，自無先行勾選簽名確認，再行事後翻異之必要
      ，其此一證言，無非事後迴護上訴人之詞，不足憑採，亦
      不足為上訴人有利之證明。
    上訴人於93年 2月26日簽發支票支付被上訴人11月份電路
      租用及企業私用網路服務費用21,739元，足證島內節點於
      92年10月以前即測通。此外尚有被上訴人提出之長豐報關
      有限公司台北、基隆、台中、高雄等流量統計圖、統一發
      票、前述兩造不爭執事項之存證信函等件為證，是綜合上
      開被上訴人業己舉證證明本件已測通之六個節點，上訴人
      亦已實際使用，依約應給付各項款項。
    上訴人雖抗辯稱92年 2月間給付之費用僅為前期之設備款
      ，並非連線服務費云云，惟查被上訴人提出上訴人不爭執
      之統一發票，「品名」明確載明「電路租用及企業私用網
      路服務費用」，並非上訴人抗辯之設備費，是上訴人無端
      執此抗辯顯無理由。又上訴人另詮釋本件為「承攬契約」
      ，被上訴人未完成承攬工作，上訴人無庸負給付義務，同
      時可主張同時履行抗辯權云云，均因本件契約性質為類似
      租賃之無名契約，兩造間權利義務關係，原則應依系爭契
      約有關條文之規定，是上訴人臨訟自行解釋為承攬契約，
      並辯稱無給付義務或同時履行抗辯云云，顯無理由。
    上訴人另抗辯本件系爭網路系統始終處於測試階段云云，
      惟查，系爭網路系統早經測通，上訴人業已使用，有如前
      述，同時證人即上訴人承辦人員曾毅銘於原審到庭證稱略
      以：「因為公司業務有急迫需要．．、我們11月 7日就開
      始在做測試．」、「11月 7日所有節點都已設置完畢，才
      會開始測試」、「11月 7日上海已經安裝好了」等語，亦
      足證明上訴人此部分抗辯顯不實。再查證人曾毅銘雖另證
      稱：「以本件言要測試90天，但是我們這件測試五個月」
      云云，惟查證人曾毅銘對被上訴人提出之原證五工程確認
      單（12月 3日）上簽名之真正並無爭執，而該工程確認單
      上測試項目「用戶端實際環境測試」等各項目均予打勾確
      認詳如前述，是系爭網路系統早己測試完成，亦足證明。
      從而證人曾毅銘此部分證詞，自與事實不符，難予採認。
      同理，依曾毅銘所證，至少於11月7日即已設置完畢做測
      試，假設測試均無法上線，而上訴人公司又有急迫需要，
      理應即早與被上訴人解除契約另尋他家網路業者，怎會忍
      受測試延宕五個月而均無動於衷？故上訴人辯稱本件尚未
      測試完成云云，洵屬避重就輕、意在拒絕給付之詞，均不
      足採。
  (四)被上訴人依約得主張之服務費用，有如下述：
  1.兩造間系爭契約第4條第1項規定，上訴人租用六個節點間之
    網路連線服務費用，應於收到被上訴人發票後30日內繳費，
    如逾期未繳款者，自逾期次日起按月支付1.5%之遲延利息。
    經查上訴人積欠被上訴人92年12月、93年1月、93年2月、93
    年3月、 93年4月網路連線服務費用各為205,136元、93,866
    元、93,840元、93,840元、93,840元，業據上訴人提出各月
    帳單明細、統一發票及流量統計圖等件為證（見原審卷(一)29
    至51頁），上訴人對各該文書形式之真正並未爭執，自堪信
    為真實。從而被上訴人依兩造系爭契約請求上訴人給付上開
    金額及如原判決附表所示之依月利率1.5%計算之利息為有理
    由，應予准許。
  2.上訴人向被上訴人申請「512K  ADSL網路連線服務」，應按
    月給付被上訴人服務費用 1,500元，加計第一次之設備費用
    919元及計自92年12月起至93年3月之費用合計為 5,419元（
    919+ 1500×3=5,419），亦有被上訴人提出之申請表及統一
    發票等件可稽，上訴人對此亦不爭執，堪信為真實。從而被
    上訴人請求上訴人給付前開金額及自起訴狀繕本送達翌日（
    即93年12月17日）起，按法定利率計算之遲延利息為有理由
    ，應予准許。
  3.再按兩造系爭契約第1條第3項所謂未滿 2年期間各項費用係
    指 2年期間之各月月租費93,840元（即依兩造間報價單月租
    費96,237減去中華電信收取之2,397=93,840）。又依據同條
    規定，上訴人應至少向被上訴人租用2年期間，如未滿2年而
    終止租用契約時，上訴人於終止時，應一次繳付未滿 2年期
    間各項費用全額，據此計算上訴人應給付十九個月之月租費
    合計 1,782,960元（即93,840×19=1,782,960）。惟原法院
    認此部分金額在 1,306,060元及自起訴狀繕本送達翌日起按
    法定利率計算之遲延利息為有理由。蓋：
    兩造間就系爭契約爭執之往來存證信函經過，如兩造不爭
      執事項７所示，而上訴人拒不給付系爭契約約定之相關費
      用如前述，是被上訴人主張於93年4月7日暫停提供系爭契
      約服務，並函請上訴人於93年 5月14日前繳清上開欠款，
      逾期未履行即終止系爭契約，有該函在卷可稽，復為上訴
      人所不爭執，然上訴人逾期仍未履行給付上開積欠款項，
      被上訴人遂主張依約於93年 5月15日終止系爭契約，即有
      理由。
    被上訴人主張契約內約定終止契約後，上訴人應給付未滿
      2年期間費用全額， 因月租費用是因被上訴人須攤提設備
      等費用成本所致，即被上訴人在系爭契約履約前階段係屬
      虧損，必須由之後陸續到期之月租費彌補虧損並進而漸有
      獲利等語，並提出系爭合約附件報價單（ 含報價單備註8
      說明）為證，且依該報價單上載明，本件系爭設備一次性
      設備費用為130,100元， 於92年12月內及其後之月租費內
      應已攤提畢。
    被上訴人主張系爭契約中之「設備提供特約」第 9條規定
      ︰「被告（即上訴人）租用本業務及繳費未滿兩年而原合
      約終止時，不論原因為何，雙方同意由被告按未滿二年之
      月數乘以每月新台幣二萬五千一百元之金額向原告（即上
      訴人）購買標的設備，被告完成付款後可取得標的所有權
      。」，同時此部分設備金額係指上開報價單月租費之最後
      五項（2900+9000+3500+4600+ 5100=25,100），並與系爭
      契約第4條第1項有「競合關係」等語，是本件若一次性之
      費用 130,100若己攤提完畢如前述，則上訴人抗辯被上訴
      人再於終止契約後，於每月再累加設備金額25,100元，並
      乘以19個月計 456,900元，即屬重覆扣減等語，核屬有理
      由。
    再查系爭契約第1條第3項規定，確屬違約金之性質，此亦
      為上訴人所不爭執。而被上訴人提供之設備及服務，確有
      發生兩造不爭執事項８所示情事，是被上訴人提供予上訴
      人之設備及服務，亦未完全符合上訴人需求。是綜合上述
      ，上訴人抗辯違約金過高，應扣除設備費用 456,900元即
      屬有據，是此部分上訴人應給付被上訴人 1,306,060元（
      1,782,960-456,900 =1,306,060）部分及自起訴狀繕本送
      達翌日起至清償日止按法定利率計算利息部分為有理由，
      逾此部分即無理由，應予駁回。
    按違約金係於債務不履行時，由債務人支付，如債務履行
      ，債務人即免給付義務，而當事人訂立違約金契約目的，
      乃在確保主債務的履行，而有強制履行債務之作用，至於
      違約金之給付，僅係強制主債務人履行債務之主要手段而
      已。按約定之違約金額過高者，法院得減至相當之數額。
      民法第 252條定有明文。此規定乃係賦與法院得依兩造所
      提出之事證資料，斟酌社會經濟狀況並平衡兩造利益而為
      妥適裁量、判斷之權限，非謂法院須依職權蒐集、調查有
      關當事人約定之違約金額是否有過高之事實，而因此排除
      債務人就違約金過高之利己事實，依辯論主義所應負之主
      張及舉證責任。況違約金之約定，為當事人契約自由、私
      法自治原則之體現，雙方於訂約時，既已盱衡自己履約之
      意願、經濟能力、對方違約時自己所受損害之程度等主、
      客觀因素，本諸自由意識及平等地位自主決定，除非債務
      人主張並舉證約定之違約金額過高而顯失公平，法院得基
      於法律之規定，審酌該約定金額是否確有過高情事及應予
      如何核減至相當數額，以實現社會正義外，當事人均應同
      受該違約金約定之拘束，法院亦應予以尊重，始符契約約
      定之本旨。經查上訴人主張違約金過高，除上開設備費用
      456,900元屬重複計算，應予核減扣除外，餘均未提出任
      何證據，是原法院審酌兩造間簽定契約目的、被上訴人已
      建置並測通完成、及被上訴人建置測通之網路設備仍有瑕
      疵等情，並綜合兩造辯論意旨，認違約金應予核減後之數
      額為1,306,060元部分，為有理由。
六、上訴人長豐報關上訴意旨略以：(一)系爭契約為承攬契約，故
    非俟工作完成，被上訴人不得請求連線服務費用（報酬）。
    (二)依系爭契約第2條第3項約定，系爭網路服務是否測通，以
    及被上訴人工作是否完成，均應以書面證之。(三)系爭網路系
    統尚未測通，即被上訴人工作尚未完成。(四)系爭契約為定型
    化契約條款，顯失公平，應為無效。(五)原審判命上訴人應給
    付違約金1,306,060元，顯屬過高。(六)上訴人已於94年3月23
    日依法解除系爭契約，被上訴人已無請求服務報酬及違約金
    之權利。
    被上訴人數位聯合電信股份有限公司附帶上訴意旨略以：原
    審認 476,900元係屬重複計算，應予扣除而核減違約金，顯
    屬錯誤等語。
七、本院認原法院之判斷，除關於違約金酌減部分，應另予審究
    ，有如後述外，其餘理由尚無不當，應予援用。至：
  (一)上訴意旨(一)指稱：系爭契約為承攬契約，故非俟工作完成，
    被上訴人不得請求連線服務費用（報酬）云云。惟查：
    系爭契約名稱「VPN服務租用合約書」已明白載明「租用合
    約」字樣，其前言「茲因乙方（即上訴人）租用甲方（即被
    上訴人）『VPN服務』……」亦載明「租用」字樣，第1條第
    2、3項，第2條第4項，第3條第3項，第4條第1、4、5項，第
    5條第1、3項，第6條、第8條、第9條、第14條等均分別使用
    「租用」字樣。又「設備提供特約」之前言及條文內容亦均
    使用「租用」字樣，有各該合約書在卷足憑。細繹各該合約
    書之條文意旨，亦顯與承攬契約之性質不牟，上訴意旨(一)猶
    仍爭執系爭契約係承攬契約云云，顯無足採。
  (二)上訴意旨(二)指稱：依系爭契約第2條第3項約定，系爭網路服
    務是否測通，以及被上訴人工作是否完成，均應以書面證之
    。惟查：
    1.按系爭合約書第 2條第2項第1款規定，任一節點與至少一
      個其他節點間，於其連接設備裝妥及傳輸測試正常之後，
      即認定該節點測試通過，並以測通日期為該節點之啟用日
      及自啟用日開始計收該節點之連線服務費；第 2款規定，
      乙方全部節點均依前款規定測試通過後，以最後之節點測
      試通知之日期為本業務全部之啟用日。故被上訴人主張只
      要兩節點間測通，該節點即屬啟用而應開始計費云云，核
      屬有據。
    2.至於系爭契約第2條第3項所定之書面通知並非開始計費之
      要件，而係作為對於服務有疑義之請求期間之起算點，此
      參照該條項後段所訂「乙方對於甲方提供之服務有疑義者
      ，應於收到本業務各項目之測通通知書或本業務全部啟用
      通知書後 5日內以書面通知甲方，……」文義自明。況上
      訴人既無異議而支付11月份租用月租費予被上訴人，顯已
      足以證明上訴人接受本件服務，並同意以該帳單所載日期
      為啟用日，益證「書面通知」並不等同於系爭網路各節點
      之「實際測通」，亦非開始計費之要件，上訴人此一主張
      並無可採。且上訴人歷次寄發予被上訴人之存證信函內容
      從未抱怨連線品質不佳，有各該函件在卷可稽，上訴人臨
      訟始主張連線品質不佳，又未能提出積極證據以實其說，
      自乏可採，堪認系爭網路服務已完成測通。至於上訴人於
      原審所提附件五「臺灣固網服務契約」欲援引作為本件開
      始計費之依據云云，惟該附件五契約與本件服務毫無關連
      ，並無法作為本件服務開始計費之依據。
    3.況上訴人主張須以書面通知始可開始計費，縱令可採，然
      被上訴人業已以書面寄發11月帳單予上訴人，可認該帳單
      即屬書面通知，上訴人並依該帳單之書面通知支付該帳單
      所載之費用予被上訴人，顯已表示接受兩造所簽定系爭契
      約約定之系爭網路該服務。
    4.綜上，上訴意旨(二)所指，並無理由。
  (三)上訴意旨(三)所指：系爭網路系統尚未測通，即被上訴人工作
    尚未完成云云。惟查：
    依上訴人於原審所提上訴人公司內部之「請款單」載明：總
    務部門係在92年11月28日即書寫請款事由為「92年10月31日
    至92年11月30日網路租用月租費」金額為21,739元，並詳列
    細目：「臺北13,798元、高雄2,647元、基隆2,647元、台中
    2,647元，共計21,739元」，分別經由部門主管於 92年12月
    24日核章，財務部門亦於同日覆核，嗣經副總經理蓋章決行
    ，有該請款單在卷足憑（見原審卷(二)53頁）。堪認被上訴人
    主張系爭網路系統已測通，並已開始計費云云，為可採信。
    （否則，上訴人為何付費。）
  (四)上訴意旨(四)所指：系爭契約為定型化契約條款，顯失公平，
    應為無效云云。
    此一爭點已於前揭理由欄五(一)(二)分別論述甚詳。上訴人此一
    上訴意旨，亦乏可採。
  (五)上訴意旨(五)所指：原審判命上訴人應給付違約金1,306,060
    元，顯屬過高，容後詳述。
  (六)上訴意旨(六)所指：上訴人已於94年3月23日依法解除系爭契
    約，被上訴人已無請求服務報酬及違約金之權利，惟查：
    1.上訴人主張解除契約之依據，係系爭契約之附件一第2項
      「特約條款」約定，如被上訴人未能於收件日起90天內完
      工測通，兩造均得解除契約而無須向對方負任何賠償及責
      任。系爭契約在92年9月12日簽訂，被上訴人自應於92年
      12月11日前完工測通，但被上訴人未依限完工測通，上訴
      人自得依該約定解除系爭契約云云。
    2.按系爭網路系統業經完工測通，上訴人並已支付92年11月
      份之租用月租費予被上訴人，詳如前述。參之上訴人於原
      審所提上訴人公司內部之「請款單」所載，上訴人總務科
      承辦人員係於92年11月28日書立「請款單」申請被上訴人
      欲依系爭契約收取之92年10月31日至92年11月30日止之網
      路租用月租費，有該請款單在卷足憑，顯見至遲92年10月
      31日已完工測通，上訴人始有繳納月租費之可言。
    3.復按系爭契約為「繼續性」之租用網路連線服務之契約，
      系爭網路系統既經完工測通，開始使用（服務）並計費後
      ，僅生「終止」契約之問題，並無「解除」契約之可言，
      合先敘明。茲被上訴人因上訴人遲延繳納租用月租費達數
      月之久，而於93年4月30日發函催告上訴人於同年5月14日
      前繳清遲延欠款，逾期即予終止契約，有上開上訴人不爭
      執真正之催告函在卷可稽。嗣上訴人逾期未繳，系爭契約
      即已終止，有如前述。從而，上訴人於事經年餘後始以94
      年 3月23日民事答辯(三)暨調查證據聲請狀之送達主張解除
      系爭契約，無非臨訟尋找理由搪塞推責，其所辯解除契約
      為無理由，不足採憑。
八關於違約金部分：
  (一)被上訴人係依系爭契約第1條第3項後段「如未滿二年而乙方
    違反規定經甲方終止租用者，乙方須於終止時一次繳付未滿
    二年期間各項費用金額予甲方。」之規定請求上訴人給付未
    滿2年期間即19個月之月租費（各項費用）計1,782,960元（
    93,840×19=1,782,960）。
  (二)按上開約定給付之性質，係違約金之性質，為兩造所不爭，
    參之民法第250條規定，此一違約金係屬於損害賠償總額預
    定性質之違約金，應可認定。
  (三)當事人約定之違約金過高者，法院得依民法第 252條以職權
    減至相當之數額，至是否相當須依一般客觀事實、社會經濟
    狀況及當事人所受損害情形，以為酌定標準，而債務已為一
    部履行者，亦得比照債權人所受利益減少其數額（最高法院
    49年台上字第 807號判例意旨參照）。又違約金之約定是否
    過高，應就債務人若能如期履行債務時，債權人可得享受之
    一切利益為衡量之標準（最高法院51年台上字第19號判例意
    旨參照）。上訴人一再抗辯被上訴人主張之違約金過高，原
    審判命其給付之違約金亦屬過高等情。經查：
    1.原審判命應予核減之 476,900元（25,100×19=476,900）
      ，係屬重複扣減，故應予以核減，其理由詳如上開五(四)3.
      所述。經核，並無不當，此部分仍應予以核減。
    2.上訴人主張自終止租約後，被上訴人向中華電信租用之專
      線電話及向上海、香港地區業者租用之實體線路均已停止
      ，毋庸付費，此部分亦應予扣除，故應再核減違約金數額
      396,720元 云云。經查，被上訴人租用中華電信專線電話
      ，每月計應給付 3,680元，19個月計69,920元，確因被上
      訴人業已於92年5月28日申請將該專線電話227D6600退租
      ，有被上訴人不爭執形式真正之卷附中華電信覆函可據（
      見本院卷60頁），故上訴人主張此部分租用線路損害已確
      定不發生，應全額扣除云云，委無不合。又被上訴人於本
      院受命法官行準備程序時自認被上訴人自93年5月底起已
      停止香港、大陸（指上海）點網路之租用等情（見同上卷
      89頁），故上訴人主張此部分租用實體線路之損害已確定
      不發生，應全額扣除云云，亦無不當。按被上訴人租用香
      港地區○○○路，每月應給付線路費為8,600元，有被上
      訴人起訴狀所附報價單為證（見原審卷(一)19頁，每月人民
      幣2,000元，以1:4.3之比，折合新台幣8,600元），因終
      止系爭網路服務後，被上訴人已無庸再向當地網路業者租
      用線路，故此部分損害共計163,400元（即8,600×19），
      應全額扣除。又被上訴人向上海地區業者租用實體線路之
      費用每月亦為8,600元（見同上證物），19個月之費用共
      計163,400元，亦應全額扣除。綜上，總計應扣除之實體
      線路承租費總額為396,720元，此部分應就違約金中予以
      核減。
    3.另上訴人主張被上訴人每月所提供之 VPN網路服務費用計
      47,860元，乘以19個月共計909,340元計算違約金亦屬過
      高，應予酌減云云。惟查上開金額即係上訴人（債務人）
      若能如期履行系爭契約（債務）時，被上訴人（債權人）
      可得享受之利益，以之為被上訴人損害總額計算違約金，
      核屬的當。上訴人指稱被上訴人於終止系爭契約後，實際
      上並無任何損害發生云云，不足採憑。
    4.綜上，被上訴人請求上訴人給付違約金部分，以909,340
      元為適當，逾此部分之金額，尚屬過高，應予核減之。
九綜上所述，原審依被上訴人之請求判命上訴人給付如原判決附
  表編號至所示金額及利息（即原判決主文第一項），並無
  不合，此部分上訴為無理由，應予駁回。至原判決附表編號
  （即原判決主文第二項）中之違約金數額中之 396,720元應再
  予核減，上訴人此部分上訴為有理由，應將原判決主文第二項
  關此部分（即超過 914,777元本息部分）連同該部分假執行之
  宣告予以廢棄改判，駁回被上訴人此部分之訴及假執行之聲請
  。原判決主文第二項逾此部分之判決（即 914,777元本息部分
  ），即無不當，上訴意旨仍執陳詞任意指摘此部分不當，聲明
  廢棄，為無理由，應予駁回。
十被上訴人數位聯合電信股份有限公司附帶上訴部分：
  (一)被上訴人提起附帶上訴之理由，無非認為原審就違約金中之
    476,900元係重複計算而予核減，顯屬不當。蓋上開金額係
    以月租費攤提之設備費用，其係列於報價單之「月租費」（
    即最後五項2,900+9,000+3,500+4,600+5,100=25,100），與
    報價單所列「一次性費用」之設備屬於不同設備，並無重複
    計算之情形云云。
  (二)上開理由五(四)3.業已詳述此一金額即 476,900元為重複
    計算，應予核減，論述甚詳。被上訴人空言主張一次性費用
    攤提之設備與月租費攤提之設備款，兩者係屬不同設備云云
    ，惟卻未提出任何證據以實其說，自難採信。
  (三)況依兩造所定之「設備服務契約」第9條亦就「標的設備所
    有權及設備維護事宜」約定：「甲方（即被上訴人）同意乙
    方（即上訴人）租用本業務並繳費滿兩年後標的設備歸乙方
    所有，否則標的設備所有權仍歸甲方所有，惟乙方租用本業
    務及繳費未滿兩年而原合約終止時，不論原因為何，雙方同
    意由乙方按未滿兩年之月數（如當月日數不足全月者則依比
    例計算）乘以每月25,100元之金額向甲方購買標的設備，乙
    方完成付款後可取得標的所有權」等語，可知，上訴人得選
    擇付款以取得該等連接設備（之所有權），或選擇不付款而
    讓該等設備仍屬於被上訴人所有，被上訴人可隨時將之取回
    或供其他使用。然依系爭 VPN租用合約及上揭設備提供特約
    之約定，上訴人於系爭契約終止後，並未取得系爭連接設備
    ，然卻仍須按月以25,100元之金額，攤提被上訴人取得系爭
    連接設備費用之成本，核亦屬重複計算無疑，是就此重複計
    算之金額計476,900元（25,100×19= 476,900），自應予以
    扣除。
  (四)綜上，原審對於被上訴人請求上訴人給付之違約金，就此部
    分 476,900元予以核減，並無不當，被上訴人附帶上訴為無
    理由，應予駁回。
十一本件事證已明，兩造其餘主張及所提攻擊防禦方法暨有關證據
  ，經審酌後，與本院上開論斷無涉或無違，不影響於本院之判
  決，爰不一一贅述，併予敘明。
十二、據上論結，本件上訴人之上訴為一部有理由、一部無理由，
    被上訴人之附帶上訴為無理由，依民事訴訟法第449條第1項
    第450條、第78條、第79條，判決如主文。
中    華    民    國    95    年    8    月    22    日
                    民事第四庭
                        審判長法  官  張劍男
                              法  官  游明仁
                              法  官  丁蓓蓓
正本係照原本作成。
不得上訴。
中    華    民    國    95    年    8     月    23    日
                              書記官  董曼華


司法院資訊處製作；財團法人民間司法改革基金會備份。
